ACORDAO-COMPLETO-2535351

ACÓRDÃO 2533/2022 ATA 14/2022 - PRIMEIRA CÂMARA

VISTOS, relatados e discutidos estes autos de tomada de contas especial em desfavor do Centro de Capacitação Canudos - Cecac (00.336.154/0001-59) e Gileno Damascena Silva (XXX.988.305-XX) , então Coordenador-Geral, em razão de não comprovação da regular aplicação dos recursos repassados pela União por meio do Convênio CRT/SE 23000/2002;
ACORDAM os ministros do Tribunal de Contas da União, reunidos em sessão da 1ª Câmara, diante das razões expostas pelo relator, em: 
9.1. julgar regulares com ressalva as contas do Centro de Capacitação Canudos - Cecac (00.336.154/0001-59) e do Sr. Gileno Damascena Silva (XXX.988.305-XX) , dando-lhes quitação, com fundamento nos arts. 1º, inciso I, 16, inciso II, 18 e 23, inciso II, da Lei 8.443/1992, c/c os arts. 1º, inciso I, 208 e 214, inciso II, do Regimento Interno/TCU; 
9.2. enviar cópia deste acórdão ao Instituto Nacional de Colonização e Reforma Agrária (Incra) e aos responsáveis.

Tomada de contas especial instaurada em razão de não comprovação da regular aplicação dos recursos repassados pela União mediante convênio.

Primeira Câmara

Instituto Nacional de Colonização e Reforma Agrária.

3. Responsáveis: Centro de Capacitação Canudos - Cecac (00.336.154/0001-59) e Gileno Damascena Silva (XXX.988.305-XX).

13.1. Ministro presente: Vital do Rêgo (Relator).
13.2. Ministros-Substitutos convocados: Augusto Sherman Cavalcanti (na Presidência) e Weder de Oliveira.

VITAL DO RÊGO

Adoto como relatório o pronunciamento da Secretaria de Controle Externo de Tomada de Contas Especial (peça 68) , a seguir transcrito, que contou com a anuência do corpo diretivo daquela unidade (peças 69 e 70) :
INTRODUÇÃO
Cuidam os autos de tomada de contas especial instaurada por Instituto Nacional de Colonização e Reforma Agrária (INCRA) , em desfavor de Centro de Capacitação Canudos - Cecac (CNPJ: 00.336.154/0001-59) e Gileno Damascena Silva, então Coordenador-Geral (CPF: XXX.988.305-XX) , em razão de não comprovação da regular aplicação dos recursos repassados pela União realizadas por meio do Convênio CRT/SE 23000/2002, registro Siafi 468544, (peça 5) firmado entre o INSTITUTO NACIONAL DE COLONIZAÇÃO E REFORMA AGRÁRIA e CENTRO DE CAPACITAÇÃO CANUDOS - CECAC, e que tinha por objeto o instrumento descrito como "REPASSE DE RECURSOS FINANCEIROS AO CENTRO DE CAPACITAÇÃO CANUDOS-CECAC, PARA CONSTRUÇÃO DE 400 CISTERNAS EM ASSENTAMENTOS DE REFORMA AGRÁRIA NO ESTADO DE SERGIPE.	"
HISTÓRICO
Em 5/10/2017, com fundamento na IN/TCU 71/2012, alterada pela IN/TCU 76/2016 e DN/TCU 155/2016, o dirigente da instituição Instituto Nacional de Colonização e Reforma Agrária autorizou a instauração da tomada de contas especial (peça 33, p.2) . O processo foi registrado no sistema e-TCE com o número 1297/2019.
O Convênio CRT/SE 23000/2002, registro Siafi 468544, foi firmado no valor de R$ 475.601,50, sendo R$ 385.601,50 à conta do concedente e R$ 90.000,00 referentes à contrapartida do convenente. Teve vigência de 11/12/2002 a 10/5/2004, com prazo para apresentação da prestação de contas em 9/7/2004. Os repasses efetivos da União totalizaram R$ 385.601,50 (peça 8) , creditados na conta-corrente em 16/04/2003 (peça 16, p.2) .
A prestação de contas e complementações enviadas, bem como a execução física da avença, foram analisadas por meio dos documentos inseridos às peças 10,11, 17, p.1-9 e p. 20-28.
O fundamento para a instauração da Tomada de Contas Especial, conforme consignado na matriz de responsabilização elaborada pelo tomador de contas, foi a constatação da seguinte irregularidade: 
Apresentação de documentação inidônea a título de comprovação de despesas relativas ao convênio descrito como "REPASSE DE RECURSOS FINANCEIROS AO CENTRO DE CAPACITAÇÃO CANUDOS-CECAC, PARA CONSTRUÇÃO DE 400 CISTERNAS, EM ASSENTAMENTOS DE REFORMA AGRÁRIA NO ESTADO DE SERGIPE.".
Conforme visto no Relatório do tomador, inobstante a emissão de pareceres técnicos atestando a execução total da avença (peças 10 e 11) , o Parecer Financeiro (peça 17, p.1.9) detalhou inúmeras falhas e irregularidades na documentação comprobatória apresentada por meio da prestação de contas.
 
Os responsáveis arrolados na fase interna foram devidamente comunicados e, diante da ausência de justificativas suficientes para elidir a irregularidade e da não devolução dos recursos, instaurou-se a tomada de contas especial.
No relatório (peça 33) , o tomador de contas concluiu que o prejuízo importaria no valor original de R$ 260.363,41, imputando-se a responsabilidade a Centro de Capacitação Canudos - Cecac, na condição de contratado e Gileno Damascena Silva, na condição de dirigente.
Em 11/3/2020, a Controladoria-Geral da União emitiu o relatório de auditoria (peça 36) , em concordância com o relatório do tomador de contas. O certificado de auditoria e o parecer do dirigente do órgão de controle interno concluíram pela irregularidade das presentes contas (peças 37 e 38) .
 Em 30/4/2020, o ministro responsável pela área atestou haver tomado conhecimento das conclusões contidas no relatório e certificado de auditoria, bem como do parecer conclusivo do dirigente do órgão de controle interno, manifestando-se pela irregularidade das contas, e determinou o encaminhamento do processo ao Tribunal de Contas da União (peça 39) .
 Na instrução inicial (peça 41) , após análise detalhada do débito apontado, com a descaracterização de várias irregularidades, a conclusão foi pela necessidade de realização de citação dos responsáveis nos moldes abaixo: 
a) realizar a citação, com fundamento nos arts. 10, § 1º, e 12, incisos I e II, da Lei 8.443/1992 c/c o art. 202, incisos I e II, do RI/TCU, para que, no prazo de quinze dias, os responsáveis abaixo indicados, em decorrência das condutas praticadas, apresentem alegações de defesa e/ou recolham, aos cofres especificados, a quantia abaixo indicada, atualizada monetariamente a partir da respectiva data até o efetivo recolhimento, abatendo-se na oportunidade a quantia eventualmente ressarcida, na forma da legislação em vigor, que geraram a irregularidade demonstrada a seguir:
Débito relacionado ao responsável Centro de Capacitação Canudos - Cecac (CNPJ: 00.336.154/0001-59) , na condição de contratado, em solidariedade com Gileno Damascena Silva.
Irregularidade: apresentação de documentação inapropriada a título de comprovação de despesas relativas ao Convênio CRT/SE 23000/2002, registro Siafi, bem como realização de despesas fora do período de vigência do convênio: a) falta de recolhimento a conta da União por erro aritmético: R$ 1.649,52; b) notas fiscais sem o registro do convenente como adquirente da mercadoria: R$ 2.624,09; c) despesa registrada em duplicidade: R$ 189,80; e d) 	aquisição de material de construção após o término do convênio: R$ 8.664,00.
Evidências da irregularidade: documentos técnicos presentes nas peças 21, 15, 13, 22, 14, 16 e 17.
Normas infringidas: Art. 37, caput, c/c o art. 70, parágrafo único, da Constituição da República Federativa do Brasil; art. 93, do Decreto-lei 200/1967; art. 66, do Decreto 93.872/1986;
Cofre credor: Instituto Nacional de Colonização e Reforma Agrária.
Valor atualizado do débito (sem juros) em 15/7/2020: R$ 31.639,18.
Conduta: apresentar, por meio de seu representante legal, documentação inapropriada a título de comprovação de despesas relativas ao Convênio CRT/SE 23000/2002, registro Siafi, bem como realizar despesas fora do período de vigência do convênio: a) falta de recolhimento a conta da União por erro aritmético: R$ 1.649,52; b) notas fiscais sem o registro do convenente como adquirente da mercadoria: R$ 2.624,09; c) despesa registrada em duplicidade: R$ 189,80; e d) aquisição de material de construção após o término do convênio: R$ 8.664,00.
Nexo de causalidade: A apresentação, por meio de seu representante legal, de documentação inapropriada a título de comprovação de despesa e a realização de despesas fora do período de vigência, após a emissão de relatório dando por concluída a obra, no âmbito do instrumento em questão, impedem a demonstração do nexo causal entre os recursos repassados e a referida despesa e, consequentemente, resulta em presunção de prejuízo ao erário.
Culpabilidade: não há excludentes de ilicitude, de culpabilidade e de punibilidade; é razoável supor que o administrador responsável pela pessoa jurídica tinha consciência da ilicitude de sua conduta; era exigível conduta diversa da praticada, qual seja, apresentar, por meio de seu representante legal documentação apropriada a título de comprovar as despesas relativas ao instrumento bem como abster-se de realizar despesas fora da vigência estipulada e após a conclusão da obra.
Débito relacionado ao responsável Gileno Damascena Silva (CPF: XXX.988.305-XX) , na condição de Coordenador-Geral no período de 2002 a 2004, em solidariedade com Centro de Capacitação Canudos - Cecac.
Irregularidade: apresentação de documentação inapropriada a título de comprovação de despesas relativas ao Convênio CRT/SE 23000/2002, registro Siafi, bem como realização de despesas fora do período de vigência do convênio: a) falta de recolhimento a conta da União por erro aritmético: R$ 1.649,52; b) a)	 notas fiscais sem o registro do convenente como adquirente da mercadoria: R$ 2.624,09; c) despesa registrada em duplicidade: R$ 189,80; e d) aquisição de material de construção após o término do convênio: R$ 8.664,00.
Evidências da irregularidade: documentos técnicos presentes nas peças 21, 15, 13, 22, 14, 16 e 17.
Normas infringidas: Art. 37, caput, c/c o art. 70, parágrafo único, da Constituição da República Federativa do Brasil; art. 93, do Decreto-lei 200/1967; art. 66, do Decreto 93.872/1986;
Cofre credor: Instituto Nacional de Colonização e Reforma Agrária.
Valor atualizado do débito (sem juros) em 15/7/2020: R$ 31.639,18.
Conduta: apresentar documentação inapropriada a título de comprovação de despesas relativas ao Convênio CRT/SE 23000/2002, registro Siafi, bem como realizar despesas fora do período de vigência do convênio: a) falta de recolhimento a conta da União por erro aritmético: R$ 1.649,52; b) a)	 notas fiscais sem o registro do convenente como adquirente da mercadoria: R$ 2.624,09; c) despesa registrada em duplicidade: R$ 189,80; e d)  aquisição de material de construção após o término do convênio: R$ 8.664,00.
Nexo de causalidade: A apresentação de documentação inapropriada a título de comprovação de despesa e a realização de despesas fora do período de vigência, após a emissão de relatório dando por concluída a obra, no âmbito do instrumento em questão, impede a demonstração do nexo causal entre os recursos repassados e a referida despesa e, consequentemente, resulta em presunção de prejuízo ao erário.
Culpabilidade: não há excludentes de ilicitude, de culpabilidade e de punibilidade; é razoável supor que o administrador responsável pela pessoa jurídica tinha consciência da ilicitude de sua conduta; era exigível conduta diversa da praticada, qual seja, apresentar documentação apropriada a título de comprovar as despesas relativas ao instrumento bem como bem como abster-se de realizar despesas fora da vigência estipulada e após a conclusão da obra.
esclarecer aos responsáveis, em obediência ao art. 12, § 2º, da Lei 8.443/1992, e ao art. 12, inciso VI, da Resolução TCU 170/2004, que o recolhimento tempestivo do débito somente saneará o processo caso seja reconhecida a sua boa-fé e não se constate outra irregularidade nas contas; 
b) esclarecer aos responsáveis, em obediência ao art. 12, § 3º, da Lei 8.443/1992, e ao art. 12, inciso VII, da Resolução TCU 170/2004, que o não atendimento à citação implicará revelia, para todos os efeitos, dando-se prosseguimento ao processo.
 Em cumprimento ao pronunciamento da unidade (peças 42 e 43) , foi efetuada a citação proposta nos moldes adiante: 
	Comunicação
	Data da expedição 
	Peça
	Destinatário
	Origem do Endereço
	Data da ciência 
	Peça da Ciência 
	Peça da Resposta

	Edital 0457/2021-Secomp-4
	18/05/2021
	60
	Gileno Damascena Silva
	TSE
	19/05/2021
	62
	Não houve

	Ofício 20390/2021-Secomp-4
	20/05/2021
	61
	Centro de Capacitação Canudos - Cecac
	Receita Federal
	26/05/2021
	63
	Não houve

	Ofício 47354/2020-Secomp-4
	15/09/2020
	49
	Gileno Damascena Silva
	Receita Federal
	Não procurado
	Não houve
	Não houve

	Ofício 65414/2020-Secomp-4
	03/12/2020
	53
	Gileno Damascena Silva
	Receita Federal
	Não procurado
	Não houve
	Não houve

	Ofício 65415/2020-Secomp-4
	03/12/2020
	54
	Centro de Capacitação Canudos - Cecac
	Receita Federal
	Não procurado
	Não houve
	Não houve

	Edital 0742/2021-Secomp-4
	30/07/2021
	65
	Centro de Capacitação Canudos - Cecac
	Receita Federal
	02/08/2021
	66
	Não houve

 Transcorrido o prazo regimental, os responsáveis Gileno Damascena Silva e o Centro de Capacitação Canudos - Cecac permaneceram silentes, devendo ser considerados revéis, nos termos do art. 12, §3º, da Lei 8.443/1992.
 Conforme Despacho de Conclusão das Comunicações Processuais (peças 64 e 67) , as providências inerentes às comunicações processuais foram concluídas. 
EXAME TÉCNICO
Da validade das notificações:
 Preliminarmente, cumpre tecer breves considerações sobre a forma como são realizadas as comunicações processuais no TCU. A esse respeito, destacam-se o art. 179, do Regimento Interno do TCU (Resolução 155, de 4/12/2002) e o art. 4º, inciso III, § 1º, da Resolução TCU 170, de 30 de junho de 2004, in verbis:
Art. 179. A citação, a audiência ou a notificação, bem como a comunicação de diligência, farse-ão:
I - mediante ciência da parte, efetivada por servidor designado, por meio eletrônico, fac-símile, telegrama ou qualquer outra forma, desde que fique confirmada inequivocamente a entrega da comunicação ao destinatário;
II - mediante carta registrada, com aviso de recebimento que comprove a entrega no endereço do destinatário;
III - por edital publicado no Diário Oficial da União, quando o seu destinatário não for localizado
 (...) 
Art. 3º As comunicações serão dirigidas ao responsável, ou ao interessado, ou ao dirigente de órgão ou entidade, ou ao representante legal ou ao procurador constituído nos autos, com poderes expressos no mandato para esse fim, por meio de:
I - correio eletrônico, fac-símile ou telegrama;
II - servidor designado;
III - carta registrada, com aviso de recebimento;
IV - edital publicado no Diário Oficial da União, quando o seu destinatário não for localizado, nas hipóteses em que seja necessário o exercício de defesa.
Art. 4º. Consideram-se entregues as comunicações:
I - efetivadas conforme disposto nos incisos I e II do artigo anterior, mediante confirmação da ciência do destinatário;
II - realizadas na forma prevista no inciso III do artigo anterior, com o retorno do aviso de recebimento, entregue comprovadamente no endereço do destinatário;
III - na data de publicação do edital no Diário Oficial da União, quando realizadas na forma prevista no inciso IV do artigo anterior.
§ 1º O endereço do destinatário deverá ser previamente confirmado mediante consulta aos sistemas disponíveis ao Tribunal ou a outros meios de informação, a qual deverá ser juntada ao respectivo processo.
 (...) 
 Bem se vê, portanto, que a validade da citação via postal não depende de que o aviso de recebimento seja assinado pelo próprio destinatário da comunicação, o que dispensa, no caso em tela, a entrega do AR em "mãos próprias". A exigência da norma é no sentido de o Tribunal verificar se a correspondência foi entregue no endereço correto, residindo aqui a necessidade de certeza inequívoca. 
 Não é outra a orientação da jurisprudência do TCU, conforme se verifica dos julgados a seguir transcritos:
São válidas as comunicações processuais entregues, mediante carta registrada, no endereço correto do responsável, não havendo necessidade de que o recebimento seja feito por ele próprio (Acórdão 3648/2013-TCU-Segunda Câmara, Relator Ministro JOSÉ JORGE) ;
É prescindível a entrega pessoal das comunicações pelo TCU, razão pela qual não há necessidade de que o aviso de recebimento seja assinado pelo próprio destinatário. Entregandose a correspondência no endereço correto do destinatário, presume-se o recebimento da citação. (Acórdão 1019/2008-TCU-Plenário, Relator Ministro BENJAMIN ZYMLER) ;
As comunicações do TCU, inclusive as citações, deverão ser realizadas mediante Aviso de Recebimento - AR, via Empresa Brasileira de Correios e Telégrafos, bastando para sua validade que se demonstre que a correspondência foi entregue no endereço correto. (Acórdão 1526/2007-TCU-Plenário, Relator Ministro AROLDO CEDRAZ) .
 A validade do critério de comunicação processual do TCU foi referendada pelo Supremo Tribunal Federal, nos termos do julgamento do MS-AgR 25.816/DF, por meio do qual se afirmou a desnecessidade da ciência pessoal do interessado, entendendo-se suficiente a comprovação da entrega do "AR" no endereço do destinatário:
Ementa: agravo regimental. Mandado de segurança. Desnecessidade de intimação pessoal das decisões do tribunal de contas da união. art. 179 do regimento interno do TCU. Intimação do ato impugnado por carta registrada, iniciado o prazo do art. 18 da lei nº 1.533/51 da data constante do aviso de recebimento. Decadência reconhecida. Agravo improvido.
O envio de carta registrada com aviso de recebimento está expressamente enumerado entre os meios de comunicação de que dispõe o Tribunal de Contas da União para proceder às suas intimações.
O inciso II do art. 179 do Regimento Interno do TCU é claro ao exigir apenas a comprovação da entrega no endereço do destinatário, bastando o aviso de recebimento simples. 
Da revelia dos responsáveis Gileno Damascena Silva e o Centro de Capacitacao Canudos - Cecac.
 No caso vertente, a citação desses responsáveis se deu em endereço proveniente de pesquisa realizada junto aos sistemas CPF e CNPJ da Receita Federal, além de outros sistemas corporativos do TCU (peças (peça 45, 46,51, 52, 58 e 59) . A efetiva entrega dos ofícios citatórios nesses endereços somente ocorreu em relação ao Centro de Capacitação Canudos - Cecac, em nome do seu atual representante legal (peças 61 e 63) , conforme detalhado no item 20 acima. De qualquer modo, ambos responsáveis foram citados por meio de editais publicados no DOU de 19/5/2021 (Sr. Gileno Damascena Silva, à peça 62) e de 02/08/2021 (Centro de Capacitação Canudos - Cecac, à peça 66) . 
 Nos processos do TCU, a revelia não leva à presunção de que seriam verdadeiras todas as imputações levantadas contra os responsáveis, diferentemente do que ocorre no processo civil, em que a revelia do réu opera a presunção da verdade dos fatos narrados pelo autor (Acórdão 1009/2018-TCU-Plenário, Relator: BRUNO DANTAS; 2369/2013 - TCU - Plenário, Relator: BENJAMIN ZYMLER e 2449/2013 - TCU - Plenário, Relator: BENJAMIN ZYMLER) . Dessa forma, a avaliação da responsabilidade do agente não pode prescindir da prova existente no processo ou para ele carreada. 
 Ao não apresentar sua defesa, os responsáveis deixaram de produzir prova da regular aplicação dos recursos sob sua responsabilidade, em afronta às normas que impõem aos gestores públicos a obrigação legal de, sempre que demandados pelos órgãos de controle, apresentar os documentos que demonstrem a correta utilização das verbas públicas, a exemplo do contido no art. 93 do Decreto-Lei 200/1967: "Quem quer que utilize dinheiros públicos terá de justificar seu bom e regular emprego na conformidade das leis, regulamentos e normas emanadas das autoridades administrativas competentes." 
 Mesmo as alegações de defesa não sendo apresentadas, considerando o princípio da verdade real que rege esta Corte, procurou-se buscar, em manifestações dos responsáveis na fase interna desta Tomada de Contas Especial, se havia algum argumento que pudesse ser aproveitado a seu favor.
 A esse respeito, cabe registrar que os responsáveis não apresentaram defesa na fase interna em resposta tanto em relação às notificações encaminhadas em 2017 (peças 29 e 30) , quanto a encaminhada em 2009 (peça 21) . 
 Assim, inobstante a conclusão técnica pela execução integral, de forma satisfatória, da obra conveniada (peças 10 e 11) , restaram não esclarecidas algumas irregularidades verificadas no âmbito da execução financeira. 
 Desse modo, pertinente a imputação do débito no valor total original de R$ 13.142,41, envolvendo as seguintes irregularidades: a) falta de recolhimento a conta da União por erro aritmético: R$ 1.649,52; b) notas fiscais sem o registro do convenente como adquirente da mercadoria: R$ 2.624,09; c) despesa registrada em duplicidade: R$ 189,80; e d) 	aquisição de material de construção após o término do convênio: R$ 8.664,00.
 Dessa forma, o Centro de Capacitação Canudos - Cecac (CNPJ: 00.336.154/0001-59) e o Sr. Gileno Damascena Silva (CPF: XXX.988.305-XX) devem ser considerados revéis, nos termos do art. 12, §3º, da Lei 8.443/1992, devendo as respectivas contas serem julgadas irregulares, condenando-a ao pagamento do débito apurado.
Prescrição da Pretensão Punitiva
 Vale ressaltar que a pretensão punitiva do TCU, conforme Acórdão 1441/2016-TCU-Plenário, Relator: Benjamin Zymler, que uniformizou a jurisprudência acerca dessa questão, subordina-se ao prazo geral de prescrição indicado no art. 205 do Código Civil, que é de dez anos, contado da data de ocorrência da irregularidade sancionada, nos termos do art. 189 do Código Civil, sendo este prazo interrompido pelo ato que ordenar a citação, a audiência ou a oitiva dos responsáveis.
 No caso em exame, ocorreu a prescrição, uma vez que a irregularidade sancionada ocorreu em 09/07/2004, data limite para a prestação de contas, e o ato de ordenação da citação somente foi efetivado em 20/7/2020 (peça 43) .
CONCLUSÃO
 Em face da análise promovida na seção "Exame Técnico", verifica-se que o Centro de Capacitação Canudos - Cecac (CNPJ: 00.336.154/0001-59) e o Sr. Gileno Damascena Silva (CPF: XXX.988.305-XX) , instados a se manifestar, optaram pelo silêncio, configurando a revelia, nos termos do §3º, do art. 12, da Lei 8.443/1992. 
 Tendo em vista que não constam dos autos elementos que permitam reconhecer a boa-fé dos responsáveis, sugere-se que as suas contas sejam julgadas irregulares, nos termos do art. 202, § 6º, do Regimento Interno do TCU, com a imputação do débito atualizado monetariamente e acrescido de juros de mora, nos termos do art. 202, §1º do Regimento Interno do TCU. 
PROPOSTA DE ENCAMINHAMENTO
 Diante do exposto, submetemos os autos à consideração superior, propondo ao Tribunal:
considerar revéis os responsáveis Centro de Capacitação Canudos - Cecac (CNPJ: 00.336.154/0001-59) e Gileno Damascena Silva (CPF: XXX.988.305-XX) para todos os efeitos, dando-se prosseguimento ao processo, com fulcro no art. 12, § 3º, da Lei 8.443/1992; 
b)	julgar irregulares, nos termos dos arts. 1º, inciso I, 16, inciso III, alínea "b", da Lei nº 8.443, de 1992, c/c os arts. 19 e 23, inciso III, da mesma Lei, as contas do Centro de Capacitação Canudos - Cecac (CNPJ: 00.336.154/0001-59) e do Sr. Gileno Damascena Silva (CPF: XXX.988.305-XX) , condenando-os, solidariamente, ao pagamento da importância a seguir especificada, atualizada monetariamente e acrescida dos juros de mora, calculados a partir da data discriminada até a data da efetiva quitação do débito, fixando-lhes o prazo de quinze dias, para que comprovem, perante o Tribunal, o recolhimento das referidas quantias aos cofres do Instituto Nacional de Colonização e Reforma Agrária (INCRA) , nos termos do art. 23, inciso III, alínea "a", da citada lei, c/c o art. 214, inciso III, alínea "a", do Regimento Interno do TCU. 		
	Data de ocorrência
	Valor histórico (R$) 

	16/4/2003
	13.142,41

 Valor atualizado do débito (sem juros) em 15/7/2020: R$ 36.012,83 
autorizar, desde logo, a cobrança judicial da dívida, caso não atendidas a notificação, na forma do disposto no art. 28, inciso II, da Lei 8.443/1992;
autorizar também, desde logo, se requerido, com fundamento no art. 26 da Lei 8.443, de 1992, c/c o art. 217, §§ 1º e 2º do Regimento Interno do TCU, o parcelamento da dívida em até 36 parcelas, incidindo, sobre cada parcela, corrigida monetariamente, os correspondentes acréscimos legais, fixando o prazo de quinze dias, a contar do recebimento das notificações, para comprovar, perante o Tribunal, o recolhimento da primeira parcela, e de trinta dias, a contar da parcela anterior, para comprovar os recolhimentos das demais parcelas, devendo incidir, sobre cada valor mensal, atualizado monetariamente, os juros de mora devidos, na forma prevista na legislação em vigor, alertando os responsáveis de que a falta de comprovação do recolhimento de qualquer parcela importará o vencimento antecipado do saldo devedor, nos termos do § 2º do art. 217 do Regimento Interno deste Tribunal; 
enviar cópia do Acórdão a ser prolatado, bem como do Relatório e do Voto que o fundamentarem à Procuradoria da República no Estado do Sergipe, nos termos do à § 3º do art. 16 da Lei 8.443/1992, c/c o § 7º do art. 209 do Regimento Interno do TCU, para adoção das medidas cabíveis; e
enviar cópia do Acórdão que vier a ser proferido ao Instituto Nacional de Colonização e Reforma Agrária (INCRA) e aos responsáveis, para ciência, informando que a presente deliberação, acompanhada do Relatório e do Voto que a fundamenta, está disponível para a consulta no endereço www.tcu.gov.br/acordaos, além de esclarecer que, caso requerido, o TCU poderá fornecer sem custos as correspondentes cópias, de forma impressa.
2. 	O Ministério Público junto ao TCU, neste ato representado pela Procuradora-Geral, Dra. Cristina Machado da Costa e Silva, discordou da proposta de encaminhamento sugerida pela unidade técnica, conforme manifestação a seguir transcrita (peça 71) :
Trata-se de Tomada de Contas Especial instaurada pelo Instituto Nacional de Colonização e Reforma Agrária (INCRA) em desfavor do Centro de Capacitação Canudos - Cecac e do Senhor Gileno Damascena Silva em razão da não comprovação da regular aplicação dos recursos repassados por meio do Convênio CRT/SE 23000/2002, que tinha por objeto a construção de cisternas em assentamentos de reforma agrária no Estado de Sergipe.
2.	O exame empreendido pela Unidade Técnica resultou em proposta uniforme de considerar revéis os responsáveis, julgar irregulares suas contas e condená-los solidariamente ao pagamento do débito apurado nos autos (Peças 68 a 70) .
3.	Em relação ao exame da prescrição, a Unidade Técnica verificou a ocorrência da prescrição punitiva de acordo com os critérios do Acórdão 1441/2016-TCU-Plenário, tendo em vista que entre as datas da irregularidade sancionada (9/7/2004) e do ato de ordenação da citação (20/7/2020) , transcorreram mais de dez anos.
4.	Não obstante a convergência com a Unidade Técnica quanto às questões de fundo substancial, dela divergimos a respeito dos critérios adotados para a verificação da prescrição na presente TCE.
5.	No que toca às premissas que devem orientar a análise da prescrição, em recentes pareceres exarados nos processos de controle externo, após a tese firmada pelo Supremo Tribunal Federal no RE n.º 636.886 (Tema 899 da repercussão geral) , esta representante do Ministério Público de Contas tem defendido que seja adotado o regime previsto na Lei n.º 9.873/1999 como solução adequada para regular a prescrição para a atuação do Tribunal, até que sobrevenha norma específica, tanto por observar os parâmetros que preponderam no conjunto de normas do direito público, como por ser, também, a norma que já vem sendo utilizada pelo STF para reger a limitação temporal ao poder sancionador do TCU. Outrossim, entende-se que deva ser aplicado o mesmo marco normativo para as pretensões punitiva e de ressarcimento do dano ao erário.
6.	Conforme entendimento consolidado da Suprema Corte, a existência de precedente firmado pelo Plenário autoriza o julgamento imediato de causas que versem sobre o mesmo tema, independentemente da publicação ou do trânsito em julgado do "leading case" (ARE 673.256-AgR, rel. Min. Rosa Weber; ARE 930.647-AgR/PR, rel. Min. Roberto Barroso; RE 611.683-AgR/DF, rel. Min. Dias Toffoli, entre outros) .
7.	Cabe registrar que a prescrição e a decadência são matérias de ordem pública que podem ser arguidas em qualquer tempo e grau de jurisdição e, inclusive, ser reconhecidas de ofício pelo julgador, o que nos leva à convicção de que o novo entendimento veiculado pelo RE n.º 636.886 tem aplicação imediata a todos os processos em curso no TCU, independentemente da época da ocorrência dos fatos.
8.	A Lei n.º 9.873/1999 apresenta um prazo geral, de cinco anos (art. 1.º, caput) , e um prazo especial, previsto no art. 1.º, § 2.º, a saber: "quando o fato objeto da ação punitiva da Administração também constituir crime, a prescrição reger-se-á pelo prazo previsto na lei penal". Com relação a essa particular hipótese, registre-se o entendimento do STJ no sentido de que a pretensão punitiva da Administração Pública em relação à infração administrativa que também configura crime em tese somente se sujeita ao prazo prescricional criminal quando instaurada a respectiva ação penal (REsp 1116477/DF, Rel. Ministro TEORI ALBINO ZAVASCKI, PRIMEIRA TURMA, julgado em 16/08/2012, DJe 22/08/2012) . Como não há notícia nos autos sobre a instauração de ação penal que verse sobre os fatos objeto desta TCE, cumpre-nos adotar o prazo geral quinquenal para a análise da prescrição no caso concreto.
9.	No que toca ao termo inicial do prazo, deve ser considerada a data da prática da infração, nos termos do art. 1.º da Lei n.º 9.873/1999. No caso concreto, admitir-se-á, para fins de fixação do termo inicial do prazo prescricional, o dia seguinte à data final estabelecida para a prestação de contas do ajuste:10/7/2004.
10.	 Prevê a Lei n.º 9.873/1999 que a prescrição se interrompe "pela notificação ou citação do indiciado ou acusado, inclusive por meio de edital" (art. 2.º, inciso I) . Aqui cumpre destacar que, nesse regime legal, a interrupção se dá pela notificação ou citação propriamente dita, e não pelo despacho que a ordena. A prescrição também se interrompe "por qualquer ato inequívoco, que importe apuração do fato" (art. 2.º, inciso II) .
11.	 De pronto, verifica-se que houve o transcurso do prazo quinquenal no período entre 28/10/2009 e 24/10/2017, datas nas quais foram efetivadas notificações dos responsáveis sobre as irregularidades detectadas (Peça 21, p. 5, e Peças 29 e 30) , sem a ocorrência de qualquer causa interruptiva nesse interregno, o que denota a configuração da prescrição nesta TCE (art. 1.º, caput, da Lei n.º 9.873/1999) .
12.	 Reconhecida a prejudicial de mérito da prescrição, resta fulminada a pretensão do Tribunal de obter o ressarcimento do dano ao erário e/ou aplicar sanções legais aos responsáveis com espeque na Lei n.º 9.873/1999. O encaminhamento mais adequado à ocorrência da prescrição é a resolução no mérito do processo, com fundamento no art. 487, inciso II, do Código de Processo Civil, de aplicação subsidiária ao TCU, e o consequente arquivamento do feito.
13.	 Ante todo o exposto, com as devidas vênias por divergir da Unidade Técnica, esta representante do Ministério Público de Contas manifesta-se no sentido de que o Tribunal delibere, em caráter definitivo, na forma do art. 487, inciso II, do CPC c/c o art. 298 do Regimento Interno/TCU, pela ocorrência da prescrição das pretensões ressarcitória e punitiva, com base no art. 1.º, caput, da Lei n.º 9.873/1999, encerrando-se os autos nos termos do art. 169, inciso III, do Regimento Interno/TCU.
	É o relatório.

não há.

Procuradora-Geral Cristina Machado da Costa e Silva.

TOMADA DE CONTAS ESPECIAL. CONVÊNIO. NÃO COMPROVAÇÃO DA REGULAR APLICAÇÃO DE PARTE DOS RECURSOS TRANSFERIDOS. REVELIA. BAIXA MATERIALIDADE DO DÉBITO APURADO. REGULARIDADE COM RESSALVA DAS CONTAS DOS RESPONSÁVEIS.

TOMADA DE CONTAS ESPECIAL (TCE)

Secretaria de Controle Externo de Tomada de Contas Especial (SecexTCE).

O Instituto Nacional de Colonização e Reforma Agrária (Incra) instaurou tomada de contas especial (TCE) em desfavor do Centro de Capacitação Canudos - Cecac (00.336.154/0001-59) e do Sr. Gileno Damascena Silva (609.988.305-34) , então Coordenador-Geral da entidade, em razão de não comprovação da regular aplicação dos recursos repassados pela União por meio do Convênio CRT/SE 23000/2002, que tinha por objeto a construção de 400 cisternas em assentamentos de reforma agrária no estado de Sergipe.
Para a execução do termo de compromisso, foram disponibilizados recursos federais na ordem de R$ 385.601,50, com vigência entre 11/12/2002 e 10/5/2004, e contrapartida de R$ 90.000,00 do convenente. O prazo para apresentação da prestação de contas se encerrou em 9/7/2004.
A prestação de contas e complementações enviadas, bem como a execução física da avença, foram analisadas por meio dos documentos inseridos às peças 10,11, 17, p.1-9 e p. 20-28.
O acompanhamento da execução das obras foi registrado em relatórios de visitas in loco, que atestaram a execução integral do objeto acordado (peça 33, p. 5) . Foram apontadas inconsistências na documentação financeira apresentada a título de prestação de contas, o que resultou na instauração da presente tomada de contas especial.
Em instrução inaugural (peça 41) , a unidade técnica descaracterizou várias irregularidades originalmente apontadas no relatório do tomador de contas (peça 33) , indicando como irregularidades remanescentes a apresentação de documentação fiscal inapropriada para a comprovação de despesas e realização de despesas fora do período de vigência do convênio. O montante do restante do débito foi calculado em R$ 13.142,41, a valores originais.
Considerando que os responsáveis possuem outros débitos a eles imputáveis em outras TCEs registradas nos Sistema e-TCU, a unidade técnica deu continuidade ao processamento do feito, nos moldes determinados pelo art. 6º, § 1º, da IN/TCU 71/2012 (peça 41, p. 7) . 
Instados a apresentar alegações de defesa, conforme aviso de recebimento regularmente recebido (peça 63) e edital devidamente publicado (peças 60, 62, 65 e 66) , os responsáveis quedaramse inertes, restando caracterizada suas revelias, nos termos do art. 12, § 3º, da Lei 8.443/1992.
A unidade técnica propôs o julgamento pela irregularidade das contas dos responsáveis, suas condenações em débito no valor histórico de R$ 13.142,41, sem aplicação de multa, uma vez caracterizada a prescrição da pretensão punitiva. 
O Ministério Público junto ao TCU, neste ato representado pela Procuradora-Geral, Dra. Cristina Machado da Costa e Silva, discordou da proposta de encaminhamento da unidade técnica (peça 71) . Defendeu o Parquet a ocorrência da prescrição das pretensões ressarcitória e punitiva, com base no art. 1.º, caput, da Lei 9.873/1999, propondo, com isso, o arquivamento dos autos, nos termos do art. 169, inciso III, do Regimento Interno/TCU.
Feito esse breve histórico, passo ao exame de mérito deste processo.
De início, aplico aos responsáveis os efeitos da revelia previstos no art. 12, § 3º, da Lei 8.443/1992, dando-se ordinário prosseguimento ao processo. 
Deixo de acolher a preliminar de prescrição, suscitada pelo Ministério Público junto ao TCU.
Sobre o tema, filio-me ao entendimento de que o RE 636.886 deliberou pela aplicação da Lei 6.830/1980 (Lei de Execução Fiscal) à ação de execução de acórdão do TCU e somente nessa etapa processual. Nada mencionou, entretanto, sobre o prazo para a constituição do título executivo, referente ao acórdão condenatório.
Essa posição coincide com o que restou decidido pelo STF no julgamento dos embargos opostos pela União naquele recurso extraordinário, como pode ser visto na seguinte passagem do voto do relator, e. Min. Alexandre de Moraes:
Nenhuma consideração houve acerca do prazo para constituição do título executivo, até porque esse não era o objeto da questão cuja repercussão reconhecida no Tema 899, que ficou adstrito, como sobejamente já apontado, à fase posterior a formação do título. 
Diante disso, considerando que recentes decisões deste Tribunal adotaram a tese da imprescritibilidade da pretensão ressarcitória no âmbito do controle externo (Acórdão 5236/2020-TCU-Primeira Câmara, 6.171/2020-TCU-2ª Câmara, 6.084/2020-TCU-1ª Câmara, 5.681/2020-TCU-2ª Câmara, 6.846/2020-TCU-2ª Câmara, 6.676/2020-TCU-2ª Câmara, 6.707/2020-TCU-2ª Câmara, 6.473/2020-TCU-1ª Câmara, 6.466/2020-TCU-1ª Câmara, 6.465/2020-TCU-1ª Câmara, dentre outros) , opto por seguir a mesma linha nestes autos, aplicando-se tal entendimento para o débito e mantendo-se a posição vigente nesta Casa quanto ao prazo prescricional da pretensão punitiva, nos termos do que restou decidido no incidente de uniformização de jurisprudência apreciado pelo Acórdão 1441/2016-TCU-Plenário.
No mérito, destaco que a imputação do débito envolve as seguintes irregularidades: a)  falta de recolhimento à conta da União por erro aritmético: R$ 1.649,52; b) notas fiscais sem o registro do convenente como adquirente da mercadoria: R$ 2.624,09; c) despesa registrada em duplicidade: R$ 189,80; e d)  aquisição de material de construção após o término do convênio: R$ 8.664,00.
No caso vertente, não foram juntados aos autos os documentos que poderiam comprovar a regular aplicação dos recursos questionados ou mesmo afastar as irregularidades apontadas nos autos.
Assim, não haveria reparos na proposta de irregularidade das contas dos responsáveis e de condenação em débito pelo montante apurado.
Julgo, entretanto, que a baixa materialidade do montante apontado (R$ 13.142,41, em valores históricos) não recomendaria a cobrança desse débito, já que os eventuais benefícios dela advindos por certo serão superados pelos respectivos custos para a Administração.
Levo em consideração, ainda, a execução integral do objeto acordado (peça 33, p. 5) , atestada em visitas de fiscalização do concedente, bem assim o fato de que o montante questionado equivale a cerca de 2,7% do valor total dos recursos geridos, o que justificaria, a meu ver, a ressalva nas contas dos gestores. 
Tal proposta encontra ressonância na jurisprudência deste Tribunal, a exemplo dos Acórdão 4538/2020-TCU-Plenário e 2.439/2019-TCU-Plenário, dentre outros.
Por fim, entendo caracterizada a prescrição da pretensão punitiva deste Tribunal, motivo pelo qual não é cabível a aplicação de multa aos envolvidos. De fato, entre a data da irregularidade sancionada, 9/7/2004 (data limite para a prestação de contas) , e a data do ato de ordenação da citação, 20/7/2020 (peça 43) , houve transcurso de prazo que obsta eventual sanção, conforme regra estabelecida nos artigos 205 e 2028 do Código Civil, aplicável subsidiariamente neste Tribunal, por força do entendimento do Acórdão 1441/2016-TCU-Plenário.
	Dessa forma, voto pela adoção da minuta de acórdão que trago à consideração deste colegiado.
TCU, Sala das Sessões, em 10 de maio de 2022.
Ministro VITAL DO RÊGO 
Relator